【裁判字號】    97,交聲,2324
【裁判日期】    970905
【裁判案由】    聲明異議
【裁判全文】
臺灣臺中地方法院交通事件裁定        97年度交聲字第2324號
原處分機關  交通部公路總局臺中區監理所臺中市監理站
異  議  人  甲○○
即受處分人
上列異議人即受處分人因違反道路交通管理處罰條例案件，對於
交通部公路總局臺中區監理所臺中市監理站民國九十七年八月十
二日所為之裁決（裁監稽違字第裁六一─ＧＥ0000000號
違反道路交通管理事件裁決書），聲明異議，本院裁定如下：
    主    文
原處分撤銷。
甲○○不罰。
    理    由
一、原處分機關略以：異議人即受處分人甲○○（以下稱受處分
    人）於民國（下同）九十七年七月二十六日凌晨二時五十分
    許，騎乘車牌號碼NJ7-229號重型機車，在台中市○○路四
    十五號處，因「無照駕駛（禁駛）」之違規，經台中市警察
    局第二分局警備隊員警依違反道路交通管理處罰條例第二十
    一條第一項第一款當場舉發並製作中市警交字第ＧＥ000
    0000號舉發違反道路交通管理事件通知單，本所另查受
    處分人僅持有汽車駕駛執照，無重型機車駕駛執照，遂於九
    十七年八月十二日以裁監稽違字第裁六一─ＧＥ00000
    00號，改裁處第二十二條第一項第四款「領有小型車駕駛
    執照駕駛重型機器腳踏車」罰鍰新臺幣（下同）一千八百元
    ，逾期則依裁決書處罰主文裁處，於法並無不合等語。
二、受處分人則以：數年前因監理機關依其中市警交（87）A字
    第0000000號罰單逾期未繳納而註銷其駕照，造成新
    罰單ＧＥ0000000號無照駕駛的產生，因罰單逾期未
    繳納而註銷其駕照係沒有依據的過份裁決，且當時的通知並
    沒有說逾期要註銷駕照，至於監理機關提供的資料不能證明
    當時文件的內容，在伊不知道駕照多年前已被註銷的情況下
    ，被開一張無照駕駛的罰單，請恢復其駕照並撤回ＧＥ00
    00000罰單，為此聲明異議云云。
三、按「為使行政行為遵循公正、公開與民主之程序，確保依法
    行政之原則，以保障人民權益，提高行政效能，增進人民對
    行政之信賴，特制定本法。」、「本法所稱行政程序，係指
    行政機關作成行政處分、締結行政契約、訂定法規命令與行
    政規則、確定行政計畫、實施行政指導及處理陳情等行為之
    程序。」，行政程序法第一條及第二條分別定有明文。是行
    政機關之行政行為若無特別的排除行政程序法適用之明文規
    定，自應受行政程序法之規範，俾確保依法行政之原則，以
    保障人民權益，提高行政效能，增進人民對行政之信賴。又
    行政機關行使公權力，就特定具體之公法事件所為對外發生
    法律上效果之單方行政行為，皆屬行政處分，不因其用語、
    形式以及是否有後續行為或記載不得聲明不服之文字而有異
    （司法院大法官會議釋字第四二三號解釋意旨參照）。交通
    部公路總局依據該局之組織條例第八條規定制定交通部公路
    總局各區監理所組織通則，規範各區監理所組織，因此各區
    監理所依據道路交通管理處罰條例第九十二條第三項規定，
    所訂定之違反道路交通管理事件統一裁罰基準及處理細則，
    對於違反交通規則之裁決，自屬行政處分，亦應受行政行程
    序法之規範。
四、次按行政行為應受法律及一般法律原則之拘束；行政行為之
    內容應明確；行政行為，非有正當理由，不得為差別待遇；
    行政行為，應依下列原則為之︰（一）採取之方法應有助於
    目的之達成。（二）有多種同樣能達成目的之方法時，應選
    擇對人民權益損害最少者。（三）採取之方法所造成之損害
    不得與欲達成目的之利益顯失均衡；無效之行政處分自始不
    生效力；行政處分不能由書面處分中得知處分機關者、應以
    證書方式作成而未給予證書者、內容對任何人均屬不能實現
    者、所要求或許可之行為構成犯罪者、內容違背公共秩序、
    善良風俗者、未經授權而違背法規有關專屬管轄之規定或缺
    乏事務權限者、其他具有重大明顯之瑕疵者，均無效，行政
    程序法第四條、第五條、第六條、第七條、第一百十條第四
    項、第一百十一條分別定有明文。又由行政程序法第九十六
    條第一項第六款規定可知，行政處分以書面為之者其中應記
    載事項之一即包含「表明其為行政處分之意旨及不服行政處
    分之救濟方法、期間及其受理機關」在內。另依道路交通管
    理事件統一裁罰基準及處理細則第四十五條規定：「違反道
    路交通管理事件，於行為人到案聽候裁決者，處罰機關經裁
    決後，應宣示裁決內容，並將聲明異議期間及提出書狀之機
    關，於宣示時一併告知，且記載於裁決書。違反道路交通管
    理事件，行為人不依規定自動繳納罰鍰，或不依通知限期到
    案，處罰機關逕行裁決者，得不宣示。但應依前項規定於裁
    決書載明應記載事項，並送達受處分人」。此規定即與上開
    行政程序法第九十六條第一項第六款規定之意旨相符，且其
    中亦強調「應依前項規定於裁決書載明應記載事項，並送達
    受處分人」。申言之，行政程序法中所重視之教示制度，於
    違反交通規則之裁決非但亦須為同一之適用，尚且須要特別
    注意遵守，除確保依法行政之原則外，同時俾便人民於不服
    時能依其教示適時提出救濟，以保障人民權益。
五、再按違反道路交通管理事件統一裁罰基準及處理細則第四十
    三條規定：「違反道路交通管理事件之裁決，應參酌舉發違
    規事實、違反情節、稽查人員處理意見及受處分人陳述，依
    基準表裁處，不得枉縱或偏頗。違反道路交通管理事件裁決
    書處罰主文欄，應依基準表記明處罰種類，並依下列規定填
    註：（一）罰鍰金額應以中文大寫記載。（二）沒入處分應
    記明沒入物名稱、及可資辨識該沒入物之資料（型號、規格
    、尺寸等）。（三）吊扣汽車牌照、駕駛執照或執業登記證
    處分，應記明應受吊扣之汽車牌照、駕駛執照或執業登記證
    名稱、號碼及吊扣期間。（四）吊銷、註銷或扣繳汽車牌照
    、駕駛執照或廢止執業登記等處分，應記明各該處分種類及
    標的名稱、號碼。前項裁決書內容有增、刪、塗改之部分應
    加蓋處罰機關校正章戳。」；而同細則第四十五條規定：「
    違反道路交通管理事件，於行為人到案聽候裁決者，處罰機
    關經裁決後，應宣示裁決內容，並將聲明異議期間及提出書
    狀之機關，於宣示時一併告知，且記載於裁決書。違反道路
    交通管理事件，行為人不依規定自動繳納罰鍰，或不依通知
    限期到案，處罰機關逕行裁決者，得不宣示。但應依前項規
    定於裁決書載明應記載事項，並送達受處分人。」；又同細
    則第四十六條規定：「裁決書於當場宣示後交付受處分人，
    並於送達簿上簽名或蓋章；拒絕簽收者，記明其事由，視同
    已交付。逾期不到案逕行裁決者，裁決書應於裁決後三日內
    派員送達或掛號郵寄受處分人。派員送達者，並取具送達證
    附卷。」，其中要求監理所將處罰主文記載明確，目的在於
    符合行政法之一般原理原則的明確原則；而受處分人到期聽
    候裁決之後，監理所才有宣示裁決內容；如果受處分人未依
    通知到案或繳納罰款，監理所方有逕行裁決之權力，並將裁
    決書合法送達受處分人，受處分人如不服，再依限提出聲明
    異議，一步一步依序而行，才能符合違反交通管理事件處罰
    所規定之正當法律程序原則。
六、經查本件受處分人先於八十八年一月三十一日凌晨零時三十
    五分許，騎乘車牌號碼SZH-955號輕型機車，途經台中市○
    ○路、漢口路口處，因「騎車未戴安全帽」，經原處分機關
    於八十九年九月十三日以裁監稽違字第裁六一─00000
    00號違反道路交通管理事件裁決書，依違反道路交通管理
    處罰條例第三十一條第三項之規定，處罰鍰五百元，罰鍰限
    於八十九年十月十三日前繳納，逾期則續依裁決書處罰主文
    二、程序裁處，裁決書八十九年九月十八日完成簽收，因受
    處分人迄八十九年十月二十八日止未辦理繳款或採「易處吊
    扣」機車駕照手續完成結案，原處分機關於九十二年二月二
    十七日執行「易處逕註」註銷機車駕照、一年內（八十九年
    十月二十九日至九十年十月二十八日）不得重新考領機車駕
    照，此有受處分人一次裁決查詢報表、機車駕照基本資料各
    一紙附卷可稽，復於九十七年七月二十六日凌晨二時五十分
    許，騎乘車牌號碼NJ7-229號重型機車，在台中市○○路四
    十五號處，因「無照駕駛（禁駛）」之違規，經台中市警察
    局第二分局警備隊員警依違反道路交通管理處罰條例第二十
    一條第一項第一款當場舉發並製作中市警交字第ＧＥ000
    0000號舉發違反道路交通管理事件通知單，原處分機關
    另查受處分人僅持有汽車駕駛執照，無重型機車駕駛執照，
    遂於九十七年八月十二日以裁監稽違字第裁六一─ＧＥ00
    00000號，改裁處第二十二條第一項第四款「領有小型
    車駕駛執照駕駛重型機器腳踏車」罰鍰一千八百元之事實，
    此有台中市警察局第二分局警備隊中市警交字第ＧＥ000
    0000號舉發違反道路交通管理事件通知單、交通部公路
    總局臺中區監理所臺中市監理站裁監稽違字第裁六一─ＧＥ
    0000000號違反道路交通管理事件裁決書各一份附卷
    可考。
七、本件原處分機關就裁監稽違字第裁六一─0000000號
    係將受處分人違反道路交通管理處罰條例違規之裁決確定前
    之罰鍰與裁決確定後之易處吊扣、註銷等處罰一併告知，惟
    其裁決之合法送達僅一次，卻對受處分人產生四個行政處分
    ，無異讓受處分人喪失前開法律所規定救濟之權利，不但違
    反前開行政程序法第九十六條第一項第六款、第一百十條及
    違反道路交通管理事件統一裁罰基準及處理細則第四十五條
    但書之規定，而且與母法（道路交通管理處罰條例）授權之
    目的未盡相符，亦與法律保留原則有違。況原處分機關於裁
    罰確定前亦均無法審酌上開違規舉發單、裁決書是否合法送
    達，或其他違反法律規定、及讓受處分人喪失證據保全之機
    會，此均係原處分機關將裁決確定前之罰鍰與裁決確定後之
    易處吊扣、註銷駕駛執照等處罰之裁決，同時記載於裁決書
    處罰主文欄內之缺失，顯見一次性裁罰原則，顯有違背一般
    法律之原理原則，妨礙當事人行使憲法保障上之訴訟權利。
    因之，原處分機關所為一次裁決書之合法送達，應僅對受處
    分人產生屆期繳納罰緩之行政處分效力，最後所產生註銷受
    處分人之駕駛執照，顯係未經授權，就缺乏事務權限之事件
    ，作成外觀上具有明顯重大瑕疵之行政處分之情形，依據上
    開說明，原處分機關依八十九年九月十三日裁監稽違字第裁
    六一─0000000號裁決書所為易處逕行註銷受處分人
    之駕駛執照之行政處分，應屬自始、當然、確定無效（臺灣
    高等法院臺中分院九十七年度交抗字第一五七號裁定亦採相
    同見解）。嗣後因而導致受處分人於本件違規案發時、地，
    因領有小型車駕駛執照駕駛重型機器腳踏車之違規事實，顯
    非合理。本件受處分人就原處分機關對於領有小型車駕駛執
    照駕駛重型機器腳踏車所為裁處之異議部分，其異議為有理
    由，爰撤銷此部分之處分，另諭知受處分人不罰。
八、據上論斷，應依道路交通管理處罰條例第八十七條第二項、
    道路交通案件處理辦法第二十條前段，裁定如主文。
中    華    民    國    97    年    9     月    5     日
                  刑事第二庭    法  官  朱光國
上正本證明與原本無異。
如不服本裁定，應於送達後五日內，向本院提出抗告狀。
                                書記官  張孝妃
中    華    民    國    97    年    9     月    5     日


司法院資訊處製作；財團法人民間司法改革基金會備份。
